【裁判字號】    96,重訴,2013
【裁判日期】    970102
【裁判案由】    擄人勒贖
【裁判全文】
臺灣臺中地方法院刑事判決            96年度重訴字第2013號
公  訴  人  臺灣臺中地方法院檢察署檢察官
被      告  己○○
                    （現於臺灣臺中看守所羈押中）
選任辯護人  林文成律師
被      告  庚○○
                    （現於臺灣臺中看守所羈押中）
選任辯護人  常照倫律師
被      告  甲○○
                    （現於臺灣臺中看守所羈押中）
選任辯護人  林偉超律師
被      告  癸○○
                    （現於臺灣臺中看守所羈押中）
選任辯護人  詹漢山律師
            謝英吉律師
被      告  壬○○
                    （現於臺灣臺中看守所羈押中）
選任辯護人  陳姿君律師
            洪錫欽律師
被      告  王鍾禾
                    （現於臺灣臺中看守所羈押中）
指定辯護人  本院公設辯護人陳秋靜
被      告  陳劭綱
                    （現於臺灣臺中看守所羈押中）
選任辯護人  林正和律師
被      告  乙○○
選任辯護人  林文成律師
上列被告等因擄人勒贖案件，經檢察官提起公訴（九十六年度偵
字第五○三四、五九七九號），及追加起訴（九十六年度偵字第
一六九一九、一七○○五、一九九三○、二○八五四、二一六二
九號），本院判決如下：
    主    文
己○○、庚○○、甲○○、癸○○、壬○○、王鍾禾、陳劭綱、
乙○○共同私行拘禁；己○○處有期徒刑貳年拾月，減為有期徒
刑壹年伍月；庚○○處有期徒刑貳年貳月，減為有期徒刑壹年壹
月；甲○○處有期徒刑貳年，減為有期徒刑壹年；癸○○處有期
徒刑貳年陸月，減為有期徒刑壹年月；張俊偉處有期徒刑壹年
捌月，減為有期徒刑拾月；王鍾禾處有期徒刑壹年捌月，減為有
期徒刑拾月；陳劭綱處有期徒刑壹年捌月，減為有期徒刑拾月；
乙○○處有期徒刑壹年，減為有期徒刑陸月，如易科罰金，以新
臺幣壹仟元折算壹日。扣案之黑色行動電話壹支（廠牌：ＮＯＫ
ＩＡ，門號：0000000000，序號：00000000
0000000）、銀黑色行動電話壹支（廠牌：ＮＥＣ，門號
：0000000000，序號：0000000000000
00），均沒收。
    犯罪事實
一、緣己○○前因其妹戊○○於民國七十九、八十年間代辛○○
    簽賭六合彩，辛○○尚積欠戊○○代墊之新臺幣（下同）六
    、七十萬元賭資，且己○○與辛○○於九十二、九十三年間
    共同投資臺中市○○路上腳底按摩店，事後經營不善發生四
    十萬元退股金糾紛，又辛○○常至己○○所開設的賭場賭博
    ，亦賒欠約四十五萬元之賭債。己○○因而對辛○○心生不
    滿，欲討回上開代墊款、退股金及賭債，為迫使辛○○還錢
    ，即與其弟庚○○、友人甲○○商量後決定找在臺北地區替
    人討債之癸○○出面處理。甲○○於九十六年一月初某日，
    打電話給癸○○，表示欲委託癸○○討債；復於二、三天後
    ，庚○○、甲○○在臺北縣新莊市某卡拉ＯＫ店內與癸○○
    、壬○○、王鍾禾見面，甲○○表示是替己○○催討一百五
    十萬元債務，庚○○並表示事成後癸○○可分得四、五十萬
    元，癸○○因而答應南下臺中替己○○催討債務。於九十六
    年一月三十日下午五時許，癸○○帶同壬○○、王鍾禾、陳
    劭綱、李孟哲（另飭警追查中）到臺中市○○路一家泡沬紅
    茶店與庚○○、甲○○見面，庚○○再打電話找己○○到該
    泡沬紅茶店說明債務經過，己○○到場後即與庚○○、甲○○、癸○○、壬○○、王鍾禾、陳劭綱、李孟哲共同基於妨
    害自由之犯意聯絡，討論如何押走辛○○，其間己○○並交
    付手銬一副（未扣案）予癸○○，庚○○並帶壬○○、王鍾
    禾去看辛○○常出入地點及臺中市北屯區虎一巷三五號用來
    拘禁辛○○地點，癸○○則打電話找一名綽號「阿三」之真
    實姓名年籍不詳成年男子（下稱「阿三」）來該泡沬紅茶店
    ，「阿三」到場後表示願意與癸○○等人一同替己○○討債
    ，而亦與上述人等具有妨害自由之犯意聯絡。庚○○帶壬○○、王鍾禾勘察地點回來後，癸○○又派壬○○駕駛其所有
    之自小客車搭載王鍾禾、李孟哲、陳劭綱出去察看辛○○是
    否出現，約二十分鍾後，壬○○回報辛○○出現在臺中市○
    區○○街八九號顯德宮內，甲○○即駕駛其所有自用小客車
    搭載庚○○、癸○○、「阿三」去與壬○○等人會合，庚○○並在車上轉交先前由己○○所交付之無殺傷力黑色玩具手
    槍一支（未扣案）予癸○○。於同日晚間九時許，甲○○、
    庚○○、癸○○、「阿三」到達顯德宮後，即由癸○○、王
    鍾禾、陳劭綱、李孟哲、「阿三」進入顯德宮內，癸○○向
    辛○○詢問是否積欠己○○債務，辛○○回以未積欠債務並
    推癸○○拒絕與之一同離去，癸○○即取出上開黑色玩具手
    槍指向辛○○，辛○○因而放棄抵抗，並遭陳劭綱、李孟哲
    將其雙手銬上手銬後帶出顯德宮，王鍾禾、陳劭綱、李孟哲
    則將辛○○押上在旁等候由壬○○駕駛之車輛後，陳劭綱坐
    上副駕駛座，辛○○坐在後座中間，李孟哲及王鍾禾則坐在
    辛○○兩側，並以衣服外套蓋在辛○○頭部後（衣服外套未
    扣案），驅車前往臺中市北屯區虎一巷三五號之拘禁地點。
    癸○○、「阿三」則以電話召回甲○○、庚○○搭載渠等二
    人亦前往該拘禁地點會合，途中庚○○以門號000000
    0000之行動電話告知己○○辛○○已押往上開拘禁地點
    。壬○○等人到達臺中市北屯區虎一巷三五號後，即將辛○○帶至二樓房間內，以手銬將辛○○銬在床頭，並由王鍾禾
    、李孟哲看守，而將辛○○私行拘禁，庚○○、甲○○、癸○○、壬○○、陳劭綱等人則在一樓等待己○○到場。己○○到場後，於同日晚間十時二十五分許，以其持用之門號0
    000000000號行動電話撥打辛○○妻子呂秋香所持
    用之門號0000000000號行動電話，讓辛○○對呂
    秋香說誤會一場，與朋友聊天一下就好了等語，即掛掉電話
    ；之後，己○○向辛○○表示其尚欠賭債四十五萬元、腳底
    按摩店退股金四十萬元及戊○○代墊款六十五萬元，共需償
    還一百五十萬元等語，辛○○則認為四十萬元退股金不可計
    算在內，最後己○○同意辛○○共需償還一百一十萬元，而
    於同年二月一日中午十二時二十二分許，以門號00000
    00000號行動電話撥打呂秋香所持用之上開行動電話門
    號，讓辛○○與呂秋香通話，辛○○為求脫身，即告知呂秋
    香須準備一百一十萬元等語；又於同日晚間十時四十二分許
    ，推由壬○○至臺中市○○路一九七號以00－00000
    000號公用電話撥打呂秋香所持用之上開行動電話門號，
    向呂秋香詢問是否已將錢準備好等語；再於同年月二日上午
    十時十分許，由壬○○至臺中市○○路以00－00000
    000號公用電話撥打呂秋香所持用之上開行動電話門號，
    向呂秋香詢問是否已將錢準備好，並要求該日下午三時三十
    分銀行關門以前須將錢準備好等語；復於同日下午三時十四
    分許，由壬○○至臺中市○○路○段以00－000000
    00號公用電話撥打呂秋香所持用之上開行動電話門號，向
    呂秋香詢問是否已將錢準備好，當呂秋香說只籌得七十五萬
    元現金時，即告知呂秋香等候電話。己○○得知呂秋香只能
    籌得七十五萬元後，同意辛○○先還七十五萬元，而於同年
    月二日下午四時十五分許，以門號0000000000號
    行動電話撥打呂秋香所持用之上開行動電話門號，讓辛○○
    與呂秋香通話，由辛○○要求呂秋香將所籌得現金七十五萬
    元交予綽號「阿祿」之丙○○等語。辛○○亦撥打電話予丙○○，請求丙○○到臺中市○○路五三二號向呂秋香拿錢，
    丙○○依約自呂秋香處取得七十五萬元後，即接獲己○○電
    話要求其至臺中市○○路與文心路口之「丁丁藥局」前等候
    。己○○又於同年月二日下午五時二十九分許，以其所持用
    之門號0000000000號行動電話撥打其妻乙○○所
    持用之門號0000000000號行動電話，告知乙○○
    已將辛○○押到上開拘禁地點，辛○○願意償還先前欠款，
    要求乙○○至臺中市○○路與文心路口之「丁丁藥局」前，
    向丙○○拿取呂秋香所交付之現金七十五萬元等語。乙○○
    因而與己○○共同基於妨害自由之犯意聯絡，騎機車前往上
    開「丁丁藥局」前，要求丙○○將裝有七十五萬元之紙袋放
    在機車前方置物籃後離去。待乙○○取得前開現金七十五萬
    元後，己○○等人始在彰化市○○○○道附近將辛○○釋放
    。之後，乙○○將現金七十五萬元交予己○○，己○○將其
    中二十萬元交予乙○○供家用，又將其中十五萬元自行花用
    殆盡，後在臺中市○○路附近之「紫玄宮」，將剩下四十萬
    元交予庚○○，庚○○即與癸○○在臺中縣豐原市「大都會
    ＫＴＶ」見面，庚○○取走四十萬元中之十五萬元，又表示
    要拿三萬五千元予甲○○，而將其餘二十一萬五千元交予癸○○，癸○○再轉分四萬元予「阿三」、各二萬五千元予壬○○、王鍾禾、陳劭綱、李孟哲四人，餘款由癸○○取得。
二、嗣於九十六年二月十二日晚間六時三十分許，經警在臺中市
    南屯區○○街五一七之一號四樓拘獲己○○及乙○○，並扣
    得前述七十五萬元還款中之現金十萬元（已返還辛○○），
    及麻繩一條、銀色ＮＯＫＩＡ手機一支、紅色手機一支、支
    票一紙；又於同日晚間十時許，經警在臺中市○區○○路與
    五權路口拘提庚○○到案，並扣得庚○○所有供聯絡妨害自
    由行為所用之黑色行動電話一支（廠牌：ＮＯＫＩＡ，門號
    ：0000000000，序號：00000000000
    0000）；復於同年月十三日凌晨零時三十分許，在臺中
    市○○路○段二二八號拘提甲○○到案，並經甲○○帶同警
    方至其臺中市○○街三三六號住處搜索，扣得甲○○有供聯
    絡妨害自由行為所用之銀黑色行動電話一支（廠牌：ＮＥＣ
    ，門號：0000000000，序號：00000000
    0000000），及大麻一包、施用大麻所有之煙斗一個
    、乳白色行動電話一支（廠牌：ＮＭＰＥＧ４，門號：00
    00000000，序號：00000000000000
    0）。另於同年七月九日下午三時三十分許，經警在臺北市
    ○○路與塔悠路口拘提癸○○到案；復於同年七月十一日晚
    間八時三十六分許，經警在臺北縣中和市○○路○段五五巷
    一弄三號四樓拘提壬○○到案；又於同年八月十六日中午十
    二時三十八分許，經警至臺北市○○區○○路一六二巷七五
    號二樓拘提陳劭綱未獲，陳劭綱經家人通知後主動到案說明
    ；再於同年九月九日下午四時許，經警在臺北市內湖區○○○路與舊宗路口拘提王鐘禾到案。
三、案經臺中市警察局第二分局報請臺灣臺中地方法院檢察署檢
    察官偵查起訴及追加起訴。
    理    由
一、按被告以外之人於審判外之言詞或書面陳述，除法律有規定
    者外，不得作為證據；又被告以外之人於偵查中向檢察官所
    為之陳述，除顯有不可信之情況者外，得為證據，刑事訴訟
    法第一百五十九條第一項及第一百五十九條之一第二項分別
    定有明文。查證人呂秋香、丙○○於偵查中具結向檢察官所
    為之陳述，被告己○○等八人及渠等辯護人並未主張有何不
    適當之處，且本院審酌該偵查筆錄作成時之情況，並無顯有
    不可信之情況，則依刑事訴訟法第一百五十九條之一第二項
    之規定，為傳聞法則之例外，有證據能力，本院自得引為判
    決參考之依據。
二、訊據被告己○○、庚○○、甲○○、癸○○、壬○○、王鍾
    禾、陳劭綱、乙○○對前揭妨害自由之犯行，均坦承不諱，
    核與證人辛○○於本院審理時之證述，被告己○○、庚○○
    、甲○○、癸○○、壬○○、王鍾禾以證人身分於本院審理
    時之證詞，及證人呂秋香、丙○○於偵查中具結之證述相符
    ，並有被告己○○指認被告癸○○照片、被告庚○○指認被
    告壬○○照片、被告甲○○指認被告癸○○照片、被告甲○○指認被告壬○○照片、證人辛○○指認被告己○○照片、
    證人辛○○指認被告庚○○照片、證人丙○○指認被告己○○照片、證人丙○○指認被告乙○○照片各一張，及九十六
    年二月一日中午十二時二十二分許門號000000000
    0號行動電話與門號0000000000通話監聽譯文、
    九十六年二月一日日晚間十時四十二分許00－00000
    000號公用電話與門號0000000000通話監聽譯
    文、九十六年二月二日上午十時十分許00－000000
    00號公用電話與門號0000000000通話監聽譯文
    、九十六年二月二日下午三時十四分許00－000000
    00號公用電話與門號0000000000通話監聽譯文
    、九十六年二月二日下午四時十五分許門號0000000
    000號行動電話與門號0000000000通話監聽譯
    文各一份，通聯調閱查詢單一份、內政部警政署刑事警察局
    九十六年二月十三日刑紋字第○九六○○二四一○五號鑑驗
    書一份、贓物認領保管單一張、還款照片十一張等資料附卷
    可佐，足認被告己○○等八人自白犯妨害自由犯行與事實相
    符，渠等犯行洵堪認定，應依法論科。
三、被告庚○○、甲○○固坦承有妨害自由犯行（參見本院九十
    六年度重訴字第二○一三號卷(三)第三五、三六頁），惟被告
    庚○○就犯罪所得分配部分辯稱：伊把四十萬元拿給被告癸○○，扣除被告癸○○在臺中期間花費之酒錢十二萬五千元
    ，其餘二十七萬五千元交給被告癸○○云云，被告甲○○則
    辯稱：伊沒有拿到錢云云，然被告癸○○於本院審理時以證
    人身分證稱：庚○○拿出四十萬元，只給伊二十五萬元，又
    說要伊拿三萬五千元出來給被告甲○○，所以伊只拿二十一
    萬五千元，其餘都是庚○○拿走等語（參見本院九十六年度
    重訴字第二○一三號卷(二)第一八、一九頁），雙方各執一詞
    。本院忖諸被告癸○○自到案後，對犯行均坦承不諱，詳為
    交代，反觀被告庚○○、甲○○在起訴送審本院訊問時否認
    參與妨害自由行為，且供詞與渠等在警詢所述不同，被告庚○○、甲○○二人顯有避重就輕之舉，認渠等二人前揭置辯
    即非可採，被告癸○○所述為真，併予敘明。
四、按擄人勒贖罪，須行為人自始有使被害人以財物取贖人身之
    意思，如使被害人交付財物，別有原因，為達其取得財物之
    目的，而剝奪被害人之自由者，除應成立其他財產上之犯罪
    或牽連犯妨害自由罪外，要無成立擄人勒贖罪之餘地（最高
    法院六十五年台上字第三三五六號判例意旨參照）；又按擄
    人勒贖罪，須有不法得財之意思，而將被害人擄至自己勢力
    範圍內，逼令其出款贖回者，始足當之，若被告與被害人間
    另有債務糾紛，縱以非法方法迫使其清償債務，則在被告主
    觀上並無不法得財之意思，僅應成立其他罪名，尚與擄人勒
    贖罪之要件不符（最高法院七十四年度台上字第六○四六號
    判決意旨參照）。公訴人認本件被告己○○等八人前述犯行
    應成立刑法第三百四十七條第一項擄人勒贖罪嫌云云，然查
    ：
  (一)證人戊○○於本院審理時證稱：約於七十九年或八十年間，
    被害人辛○○曾經叫伊幫他去向伊的朋友簽六合彩，被害人
    辛○○有將近一百萬元未給伊，中間開始陸陸續續給伊一些
    ，大約還欠伊八、九十萬元，正確數字伊忘記了，中間被害
    人辛○○被關很多次，出監後，都說他有錢才要還給伊，伊
    跟被害人辛○○說他尚欠伊八、九十萬元，但是被害人辛○○跟伊說還不到八十萬元，只有七十幾萬元，伊就跟他說好
    啦，你欠我那麼久了，你說多少就多少，誠意最重要，但是
    被害人辛○○都沒有還錢給伊，後來九十年、九十一年間開
    始，伊生意做得不好，陸陸續續跟被告己○○借錢，連九十
    四年伊父親喪葬費用一起算，差不多九十幾萬元，被害人辛○○在伊父親過世時也有來弔祭，伊當著被害人辛○○、被
    告己○○的面，說辛○○欠伊的錢，如果有錢的話就還給被
    告己○○，被害人辛○○說有錢再說，他現在沒有錢等語（
    參見本院九十六年度重訴字第二○一三號卷(一)第一六○、一
    六一頁），且被害人辛○○於本院審理時以證人身分證稱：
    伊有透過證人戊○○簽六合彩，伊當時在派出所也有向承辦
    員警說伊有欠證人戊○○的錢，伊應該欠了六、七十萬元，
    欠了很多年了，約七十八、七十九年間欠的，正確日期無法
    確知，在被告己○○父親往生時，伊有去上香，有遇到證人
    戊○○、被告己○○，證人戊○○要伊找被告己○○處理這
    筆錢，但不是這種處理方式等語（參見本院九十六年度重訴
    字第二○一三號卷(二)第二○九、二一○頁）。核諸證人戊○○及被害人辛○○前述說詞，被害人辛○○確實因簽賭六合
    彩，由證人戊○○代墊賭資，而積欠證人戊○○金錢，且同
    意該筆債務由被告己○○收取，雖證人戊○○、被害人辛○○對簽賭時間及積欠金額並非完全相符，然該筆債務距今已
    約有十五年之久，當事人對時間、金額之記憶已非深刻，自
    無法精確陳述，況證人戊○○、被害人辛○○對時間、金額
    之陳述相去不遠，應堪採信，是被告己○○向被害人辛○○
    催討證人戊○○代墊款六十五萬元並非無中生有，而係債務
    糾紛所致。
  (二)證人丁○○於本院審理時證稱：被告己○○以前在中華西街
    開設賭場，伊在賭場內幫忙記帳，伊有看過被害人辛○○在
    該賭場賭博約四、五次左右，有時被害人辛○○去做莊家輸
    錢給客人，被害人辛○○沒有錢，被告己○○幫被害人辛○○處理，由被告己○○先賠錢給客人，伊記得辛○○有時一
    晚就請賭場代墊四、五十萬元等語（參見本院九十六年度重
    訴字第二○一三號卷(一)第二四三、二四四頁）；又證人王淑
    貞於本院審理時證稱：伊與被告己○○先前是同居男女朋友
    ，被告己○○於同居期間有交付九張支票予伊，都存入伊合
    作金庫銀行帳戶內，這九張支票有的兌現，有的抽回，也有
    跳票，這九張支票是被害人辛○○欠己○○的賭債等語（參
    見本院九十六年度重訴字第二○一三號卷(一)第一七○、一七
    二、一七五頁）；且被害人辛○○於臺中商業銀行中正分行
    所開設帳號三七二二四號支票存款帳戶，確有票據號碼：0
    000000、0000000、0000000、000
    0000、0000000、0000000、00000
    00、0000000、0000000等九張支票存入證
    人王淑貞合作金庫銀行臺中分行000000000000
    0號帳戶內，此有有合作金庫銀行臺中分行0000000
    000000號帳戶存摺封面影本一紙、內頁影本二紙在卷
    可稽（參見本院九十六年度重訴字第二○一三號卷(一)第一○
    五、一八六、一八七頁），而其中有0000000、00
    00000、0000000、0000000等四張支票
    兌現等情，亦有臺中商業銀行中正分行九十六年九月二十一
    日中中正字第○九六○二○○○三三三號函附卷可憑，故未
    兌現0000000、0000000、0000000、
    0000000、0000000等五張支票，再參照證人
    王淑貞上述合作金庫臺中分行存摺內頁影本資料，該五張退
    票支票之金額分別為二十五萬元、三十萬元、二十萬元、二
    十萬元、三十五萬元，是被告己○○辯稱與被害人辛○○有
    賭債糾紛，尚非無據。況被害人辛○○於本院審理時以證人
    身分證稱：被告己○○以前有在中華西街開設賭場，伊有在
    那裏賭博，也有欠錢，被告己○○在案發一年前向伊要四十
    五萬元賭債，伊就說腳底按摩店的錢要先還伊，這是認知問
    題，腳底按摩店賠錢，扣掉伊欠他的賭債，被告己○○還要
    還伊錢，因為腳底按摩店賠錢，伊叫被告己○○再拿錢出來
    等語（參見本院九十六年度重訴字第二○一三號卷(二)第二一
    ○、二一五、二一六、二一七、二一九頁），則被害人辛○○既不否認被告己○○在案發一年前即向其索討積欠之賭債
    四十五萬元，被害人辛○○又有上述之退票記錄，且被害人
    辛○○對被告己○○催討賭債時，並不是反應已經清償完畢
    ，而是認為腳底按摩店賠錢，被告己○○應再拿錢出來投資
    ，然被害人辛○○於本院審理時證稱：當初被告己○○投資
    四十萬元在這家腳底按摩店時，並沒有約定經營不善的話股
    東必須要依比例增資等語（同上卷第二一九頁），故被害人
    辛○○認為被告己○○須先增資腳底按摩店云云，並無所據
    ，更無同時履行抗辯之問題，被告己○○因而向被害人辛○○催討賭債四十五萬元尚非無因，要難認被告己○○主觀上
    有不法得財之意圖。
  (三)被害人辛○○於本院審理時以證人身分證稱：被告己○○有
    與伊一起經營腳底按摩店，被告己○○投資四十萬元，後來
    腳底按摩店賠錢，被告己○○認為伊欠他錢，伊則認為被告
    己○○欠伊錢，這是認知問題等語（參見本院九十六年度重
    訴字第二○一三號卷(二)第二○八、二○九頁），又證稱：當
    時被告己○○去臺中市北屯區虎一巷三五號二樓時，被告己○○說伊欠他賭債四十五萬、腳底按摩店四十萬元、他妹妹
    六十五萬元，要伊太太拿錢來還，但伊說假如伊有欠錢，也
    是欠一百一十萬元，腳底按摩店四十萬元伊沒有欠，被告己○○就同意算伊欠他一百一十萬元，伊有同意要還他一百一
    十萬元，但不是用這種方法還等語（同上卷第二二○頁），
    足見被告己○○原先認為被害人辛○○還要退還腳底按摩店
    股金四十萬元，但因被害人辛○○認為腳底按摩店賠錢，無
    法返還退股金四十萬元而加以拒絕，被告己○○亦未繼續催
    討，退而要求被害人辛○○返還一百一十萬元（賭債四十五
    萬元及證人戊○○的代墊款六十五萬元），更見被告己○○
    並無不法得財之意，係因與被害人辛○○間有債務糾紛而以
    私行拘禁之方式要求被害人辛○○返還金錢。
  (四)被告癸○○等人將被害人辛○○押至臺中市北屯區虎一巷三
    五號二樓拘禁後，若有擄人勒贖之意圖，大可直接打電話向
    被害人辛○○之妻要求贖款即可，何須等待被告己○○親自
    出面與被害人辛○○討論債務範圍以確定被害人辛○○應交
    付之金額？且被告己○○在二樓與被害人辛○○討論債務時
    ，其餘被告癸○○等人多少均有聽到討論債務之內容，亦符
    合被告己○○、庚○○、甲○○找被告癸○○等人南下臺中
    討債之本旨，而被告乙○○在電話中復經被告己○○告知是
    拿回被害人辛○○之欠款，是其餘被告亦均無擄人勒贖之不
    法得利意圖。
  (五)綜上，被告己○○等人使被害人辛○○交付財物，顯係別有
    原因，主觀上並無不法得財之意圖，渠等為達取得財物之目
    的，而私行拘禁被害人辛○○，應成立私行拘禁罪，尚與擄
    人勒贖罪之構成要件不符，公訴人認渠等涉犯刑法第三百四
    十七條第一項擄人勒贖罪嫌，容有未洽。
五、按刑法第三百零二條第一項及第三百零四條第一項之罪，其
    所保護之法益均為被害人之自由，而私行拘禁，即不外以強
    暴、脅迫為手段，其罪質本屬相同，惟第三百零二條第一項
    之法定刑，既較第三百零四條第一項為重，則以私行拘禁之
    方法妨害人自由，縱其目的在使人行無義務之事，或妨害人
    行使權利，仍應逕依第三百零二條第一項論罪，並無適用第
    三百零四條第一項之餘地（最高法院二十九年上字第三七五
    七號判例意旨參照）；次按刑法第三百零二條之妨害自由罪
    ，原包括私禁及以其他非法方法剝奪人之行動自由而言，所
    謂非法方法，當包括強暴脅迫等情事在內，縱其所為，合於
    刑法第三百零五條恐嚇危害安全之情形，仍應視為剝奪行動
    自由之部分行為，非低度之恐嚇危害安全罪，為高度之剝奪
    行動自由罪所吸收（最高法院七十四年臺上字三四○四號判
    例意旨參照）。查被告己○○等人違反被害人辛○○之意願
    ，強押被害人辛○○至臺中市北屯區虎一巷三五號二樓商討
    債務，強迫被害人辛○○為清償欠款之無義務之事，待被害
    人辛○○太太呂秋香交付七十五萬元，才將被害人辛○○釋
    放，其間將被害人拘禁在上開地點二樓房間內，核渠等所為
    ，係犯刑法第三百零二條第一項私行拘禁罪。起訴書認被告
    己○○等人涉犯刑法第三百四十七條第一項擄人勒贖罪嫌，
    尚有未洽，業如前述，惟基本起訴事實同一，爰變更起訴法
    條為刑法第三百零二條第一項私行拘禁罪。又按共同正犯之
    意思聯絡，原不以數人間直接發生者為限，即有間接之聯絡
    者，亦包括在內（最高法院七十七年臺上字第二一三五號判
    例意旨參照），本案被告己○○、庚○○、甲○○、癸○○
    、壬○○、王鍾禾、陳劭綱與李孟哲、「阿三」間，及被告
    己○○與被告乙○○間，對私行拘禁被害人辛○○犯行，有
    犯意聯絡及行為分擔，均為共同正犯。爰審酌被告己○○等
    人為向被害人辛○○催討債務，竟強行押走被害人辛○○，
    並私行拘禁被害人辛○○長達三天，手段惡劣，嚴重影響社
    會秩序，蔑視法治，惡性非輕，並參以被告己○○於全案中
    居主導地位，被告庚○○、甲○○居中牽線、聯絡、帶路，
    被告癸○○於執行妨害自由人員中居領導地位，被告壬○○
    、王鍾禾、陳劭綱聽從被告癸○○指示從事押人、開車、看
    守等行為，被告乙○○事中參與僅負責收取還款等各人之參
    與情節，暨渠等素行、智識、犯罪之動機、目的、手段，被
    告庚○○、甲○○最後在本院言詞辯論終結前方坦承犯行，
    先前均否認參與妨害自由犯行等一切情狀，各量處如主文所
    示之刑，以示懲儆。
六、被告己○○等八人行為後，中華民國九十六年罪犯減刑條例
    於九十六年七月四日公布，於同年月十六日施行，查被告己○○等八人本件犯行係在九十六年四月二十四日以前，且非
    中華民國九十六年罪犯減刑條例第三條所示不得減刑之罪，
    爰依中華民國九十六年罪犯減刑條例第二條第一項第三款，
    各減其刑期二分之一；另被告乙○○所犯刑法第三百零二條
    第一項私行拘禁罪，為最重本刑五年以下有期徒刑之罪，其
    所宣告之刑經本院依中華民國九十六年罪犯減刑條例第二條
    第一項第三款，減其刑期二分之一後，為有期徒刑六個月以
    下之刑度，爰依中華民國九十六年罪犯減刑條例第九條，併
    諭知易科罰金之折算標準。
七、扣案之黑色行動電話一支（廠牌：ＮＯＫＩＡ，門號：00
    00000000，序號：00000000000000
    0）、銀黑色行動電話一支（廠牌：ＮＥＣ，門號：000
    0000000，序號：000000000000000
    ），分別係被告庚○○、甲○○所有，供聯絡本案妨害自由
    行為所用之物，業據被告庚○○、甲○○分別供承在卷（參
    見本院九十六年度重訴字第二○一三號卷(三)第二三、二五頁
    ），爰依刑法第三十八條第一項第二款之規定，併予宣告沒
    收。又前述之黑色玩具手槍一支、手銬一副，為被告己○○
    所有供犯罪所用之物，惟未據扣案，且被告己○○自承手銬
    不知下落、玩具手槍則已棄置在垃圾筒由垃圾車載走（參見
    本院九十六年度重訴字第二○一三號卷(三)第三八頁），復查
    無其他積極證據足以證明現尚存在，為免將來執行困難，不
    另為沒收之諭知；另前述之衣服外套一件，無證據證明係被
    告己○○等八人所有，亦非違禁物，不另為沒收之諭知。另
    扣案之麻繩一條、銀色ＮＯＫＩＡ手機一支、紅色手機一支
    、支票一紙、乳白色行動電話一支（廠牌：ＮＭＰＥＧ４，
    門號：0000000000，序號：000000000
    000000），均非違禁物，亦非供本案犯罪所用之物，
    本院亦查無無證據可資證明上開扣案物品係供被告己○○犯
    罪所用之物，依法非得為沒收之客體，併予敘明。至扣案之
    大麻一包、施用大麻所有之煙斗一個，係證明被告甲○○涉
    犯施用第二級毒品犯行之重要證據，惟非供本案犯罪所用之
    物，雖依毒品危害防制條例第十八條第一項規定，毒品不問
    屬於犯人與否，均應沒收銷燬之，及依刑法第三十八條第一
    項第二款規定，被告所有供犯罪所用之物得予沒收，然依主
    刑、從刑不可分原則，前開物品沒收之從刑，應附隨於被告
    涉嫌施用第二級毒品之主刑而同時宣告之，或由檢察官另依
    刑法第四十條第二項規定，聲請單獨宣告沒收銷燬及沒收之
    ，不得於本案宣告沒收銷燬之，併此說明。
據上論斷，應依刑事訴訟法第二百九十九條第一項前段、第三百
條，刑法第二十八條、第三百零二條第一項、第四十一條第一項
前段、第三十八條第一項第二款，中華民國九十六年罪犯減刑條
例第二條第一項第三款、第七條、第九條，刑法施行法第一條之
一第一項、第二項前段，判決如主文。
中    華    民    國    97    年    1     月    2     日
                  刑事第十三庭  審判長法  官  李秋娟
                                      法  官  陳得利
                                      法  官  黃裕仁
上正本證明與原本無異。
如不服本判決，應於收受送達後十日內向本院提出上訴書狀（應
敘述具體理由並附繕本）。
上訴書狀如未敘述理由，應於上訴期間屆滿後二十日內補提理由
書於本院。
                                      書記官  王嘉仁
中    華    民    國    97    年    1     月    2     日
附錄論罪科刑法條
刑法第三百零二條第一項：
私行拘禁或以其他非法方法，剝奪人之行動自由者，處五年以下
有期徒刑、拘役或三百元以下罰金。


司法院資訊處製作；財團法人民間司法改革基金會備份。
